Inventaris van het archief van de Rijksverzekeringsbank, 1901-1956
Nationaal Archief, Den Haag
Ministerie van Sociale Zaken en Werkgelegenheid: Rijksverzekeringsbank
SZ / Rijksverzekeringsbank
oudste stuk - jongste stuk: 1901-1956
S19
622 inventarisnummers; 35,00 meter
Normale geschreven, getypte en gedrukte documenten, geen bijzondere handschriften.
Nationaal Archief, Den Haag
Rijksverzekeringsbank (1901-1956)
Het archief bevat de dossiers betreffende de organisatie en de uitvoering van verscheidene wetten ter verzekering van arbeiders tegen de financiële gevolgen van ongevallen, invaliditeit, ouderdom en vroegtijdige dood van de kostwinner, alsmede van de uitvoering van de Kinderbijslagwet. Het archief bevat geen gegevens over individuele personen.
Archiefvorming
Geschiedenis van de archiefvormer
In de negentiende en begin twintigste eeuw werd het sociale beleid in Nederland niet gerekend tot het exclusieve terrein van de overheid. De verantwoordelijkheid voor de armenzorg lag bij gemeentebesturen en vooral particuliere organisaties zoals kerken. De overheid stond voor zelfregulering vanuit de samenleving en schiep kaders waarbinnen zoveel mogelijk de eigen kring de uitvoering van armenzorg kon bepalen.
Door erbarmelijke gevolgen van ongevallen in bedrijven en het feit dat de particuliere ongevallenverzekering niet voldoende van de grond kwam, besloot de regering tot het formuleren van een ongevallenregeling. Al in de Troonrede van 1891 werd een verzekering in het vooruitzicht gesteld tegen geldelijke gevolgen van invaliditeit en ouderdom en in de jaren daarna volgden adviezen en ontwerpen. Het kabinet kondigde in 1894 een verplichte verzekering van werklieden door hun werkgevers tegen de gevolgen van ongelukken aan. Het ontwerp werd in 1897 ingediend, maar door een kabinetswijziging niet in dat jaar behandeld. Het volgende kabinet diende in het voorjaar van 1898 een vrijwel gelijkluidend ontwerp in. Nadat het wetsontwerp eerst werd verworpen om daarna het stelsel van risico-overdracht erin op te nemen, bereikte de Ongevallenwet 1901 op 2 januari 1901 het Staatsblad (Staatsblad 1901, nr.1). Op 1 juni 1901 trad de Ongevallenwet 1901 gedeeltelijk en op 1 februari 1903 volledig in werking.
De Rijksverzekeringsbank (de Bank) is in 1901 opgericht om deze eerste sociale verzekeringswet, de Ongevallenwet 1901, uit te voeren. De opzet en de inrichting van de Rijksverzekeringsbank waren geïnspireerd op een dergelijke instelling in Oostenrijk.
Uit: Burgh, J.P.C. van der. Rijksverzekeringsbank 1901-1941. Gedenkboek opgedragen aan dr. H.L. van Duyl. Oud-voorzitter van het Bestuur der Rijksverzekeringsbank. Haarlem: H.D. Tjeenk Willink & Zoon NV, 1941. p. 214
De organisatie, bevoegdheden en taken van de Rijksverzekeringsbank zijn vastgelegd in organisatiewetten.
In deze inleiding wordt ingegaan op de organisatiewetten die de organisatie, bevoegdheden en taken van de Bank regelden, en de sociale verzekeringswetten die de Bank uitvoerde. Tevens wordt ingegaan op de ordening van het archief.
Organisatiewetten
Ongevallenwet 1901
De Rijksverzekeringsbank werd opgericht om de Ongevallenwet 1901 uit te voeren. Deze wet diende hierdoor tevens als organisatiewet. De leiding van de Rijksverzekeringsbank was in handen van een bestuur, dat bestond uit drie leden: een directeur en twee leden, één bekend met het verzekeringswezen en één met de nijverheid. Dit bestuur legde verantwoording af en was rekenplichtig aan de Minister van Waterstaat, Handel en Nijverheid.
Staatsblad 1901, nr. 1
De minister stelde instructies vast voor het bestuur.
Een Raad van Toezicht oefende toezicht uit op het beheer en de toestand van de Bank van
1901 tot 1952. De Raad van Toezicht bestond voor een derde uit vertegenwoordigers van werkgevers, voor een derde uit vertegenwoordigers van werknemers en voor een derde uit deskundigen. De Raad van Toezicht kon niet ingrijpen, bevelen of ter verantwoording roepen, maar kon inlichtingen vragen, toezien en de minister inlichten. Belanghebbenden konden tegen de beslissingen van de Bank een beroep doen op de Raad van Toezicht.
De taken van de Rijksverzekeringsbank waren:
De regeling van schaden (de Bank besliste met betrekking tot ongevallen over het recht op schadeloosstelling en verzorgt de uitbetaling van de schadeloosstellingen)
Het optreden als draagster van de verzekering (de Bank was belast met de uitvoering en administratie van het verzekeren van de financiële gevolgen van ongevallen)
Het opmaken van statistieken en balansen
Het houden van toezicht op de naleving van de wet
Uit: Uitgave van de Rijksverzekeringsbank. Vijf en zestig jaren sociale verzekering 1901-1966. Amsterdam. [1966]. p 66-67 en Burgh, J.P.C. van der. Rijksverzekeringsbank 1901-1941. Gedenkboek opgedragen aan dr. H.L. van Duyl. Oud-voorzitter van het Bestuur der Rijksverzekeringsbank. Haarlem: H.D. Tjeenk Willink & Zoon NV, 1941. p. 241
.
Het bestuur zorgde jaarlijks voor een Ongevallenstatistiek en maakte om de vijf jaar een Wetenschappelijke balans. De Ongevallenstatistieken en de Wetenschappelijke balansen werden gebruikt als basis voor het bepalen van de te betalen premies, de indeling van het bedrijf en de mate van risico voor ongevallen bij het uitvoeren van werkzaamheden bij het bedrijf.
Uit: Del Baere, L. et al. Tien jaren praktijk der Ongevallenwet 1901: 1 februari 1903-1 februari 1913. Haarlem. 1913. p. 111-121
Interne organisatie
In de periode van 1901 tot 1910 kreeg de organisatie van de Rijksverzekeringsbank vorm. In 1901 waren er geen afdelingen en personeel om de taken van de Rijksverzekeringsbank uit te voeren. De eerste ambtenaren traden in maart 1902 aan. Werkgevers waren volgens de Ongevallenwet 1901 verplicht om hun bedrijf te laten registreren en de eerste ambtenaren verrichten werkzaamheden in dit kader.
In de loop van 1902 werden tien agenten benoemd die belast waren met het toezicht op het naleven van de wet. Met de werkzaamheden breidde het aantal agentschappen zich uit. De agentschappen besloegen ieder een deel van het land. In 1904 werd de afdeling Inspectie ingesteld om toezicht te houden op de dienst van agenten. De eerste Wiskundig Adviseur werd benoemd in 1902 om het bestuur van de Bank te adviseren over zaken van wiskundige aard. De afdeling 'Wiskunde en Statistiek' werd in 1904 opgericht en had als taak het verzamelen en bewerken van statistisch materiaal. In 1903 traden de eerste zes controlerende geneeskundigen in dienst, die verschillende standplaatsen in het land kregen en belast waren met de controle en behandeling van verzekerden. De eerste Secretaris-Generaal van de Bank trad in 1904 aan en was aangewezen als hoofd van de administratie en was bevoegd om tijdelijk personeel in dienst te nemen. De afdelingen 'Agenda en Expeditie', 'Bedrijfsafdeling', 'Afdeling Boekhouding', 'Afdeling Comptabiliteit' en de 'Ongevallenafdeling' werden gevormd.
Door de toenemende werkzaamheden kon met het aantal ambtenaren dat was aangenomen, niet worden volstaan. De uitbreiding van het personeel hield geen gelijke tred met het toenemen van de werkzaamheden en de omstandigheden waaronder in de beginjaren van de Rijksverzekeringsbank werd gewerkt waren zwaar.
Voor een gedetailleerde beschrijving van de organisatie in de beginperiode van de Rijksverzekeringsbank zie: Burgh, J.P.C. van der. Rijksverzekeringsbank 1901-1941. Gedenkboek opgedragen aan dr. H.L. van Duyl. Oud-voorzitter van het Bestuur der Rijksverzekeringsbank. Haarlem: H.D. Tjeenk Willink & Zoon NV, 1941.
Wet op de Rijksverzekeringsbank 1920
In 1920 werd de organisatie van de Bank in een aparte wet geregeld, de Wet op de Rijksverzekeringsbank. Het bestuur was verantwoording verschuldigd en rekenplichtig aan de Minister van Arbeid.
Staatsblad 1920, nr. 780
De Rijksverzekeringsbank werd samen met de Raden van Arbeid belast met de uitvoering van sociale verzekeringswetten. De Raden van Arbeid werden in 1919 opgericht.
Staatsblad 1919, nr. 205
Met het inwerkingtreden van de Radenwet in 1919 werden de uitvoeringstaken van de sociale verzekeringswetten verdeeld over de Rijksverzekeringsbank en de Raden van Arbeid. Over het algemeen kan gezegd worden dat de Bank zich bezighield met het beheer van de fondsen en de beslissing over toekenning of weigering van renten. De Raden van Arbeid werden belast met de berekening en invordering van premies en het verschaffen van benodigde informatie aan de Bank.
Uitgave van de Rijksverzekeringsbank. Vijf en zestig jaren sociale verzekering 1901-1966. Amsterdam. [1966]. p. 68-69
De Wet op de Rijksverzekeringsbank bracht wijzigingen in de taak en samenstelling van de Raad van Toezicht. De Raad was nu bevoegd om voorstellen over het beheer te doen aan de minister en aan het bestuur van de Bank. Tevens werd de Raad gehoord over het verlenen van toelages aan inrichtingen en over beleggingen. Beleggingen van de Bank vereisten goedkeuring van een door de minister aangewezen commissie, waarin één of meer leden van de Raad van Toezicht werden benoemd. De leden van de Raad werden aangewezen door werkgevers en werknemers van de Verzekeringsraad
De twee Verzekeringsraden werden in 1919 ingesteld en hielden toezicht op de Raden van Arbeid. In 1923 werden zij samengevoegd tot een Verzekeringsraad. In 1934 werd de Verzekeringsraad opgeheven en werd de Rijksverzekeringsbank belast met het toezicht op de Raden. De Sociale Verzekeringsraad nam het toezicht op de bedrijfsverenigingen over van het College ex. art. 120 van de Ziektewet. Uit: Onderzoeksgids Sociale Verzekeringen 1890-1967 Instituut voor Nederlandse geschiedenis. Haarlem, 2004. p. 17. (www.inghist.nl).
en door de minister. Hierdoor kregen de organisaties van werkgevers en werknemers een belangrijke invloed op de uitvoering van de sociale verzekeringswetten en was de Rijksverzekeringsbank niet meer een exclusief overheidsorgaan.
Burgh, J.P.C. van der. Rijksverzekeringsbank 1901-1941. Gedenkboek opgedragen aan dr. H.L. van Duyl. Oud-voorzitter van het Bestuur der Rijksverzekeringsbank. Haarlem: H.D. Tjeenk Willink & Zoon NV, 1941. p 233.
Samen met de Raden van Arbeid was de Rijksverzekeringsbank verantwoordelijk voor de uitvoering van de volgende sociale verzekeringswetten:
Ongevallenwet (1921)
Ouderdomswet of Vrijwillige Ouderdomsverzekering (1919)
Invaliditeitswet (1913/1919)
De taken van de Rijksverzekeringsbank bestonden uit:
Het beheren van de fondsen, waarin de gelden voor de financiering van de verzekering gestort werden
Het bewaren van de rentekaarten ontvangen van Raden van Arbeid, het toekennen van renten aan de hand van de rentekaarten en het betaalbaar stellen van de renten
Het geven van kredieten uit het fonds aan de Raden voor het uitvoeren van de administratie. De bezittingen van deze fondsen werden afzonderlijk beheerd
Het regelen van schaden
Het optreden als draagster van de verzekering
Het opmaken van statistieken en balansen
Het houden van toezicht op de naleving van de wet.
Interne organisatie
Bij de oprichting in 1919 werden de Raden het eerst belast met werkzaamheden ten behoeve van de Invaliditeitswet, terwijl de uitvoering van de Ziektewet als hoofdtaak van de Raden was bedoeld. Het duurde echter tien jaar voor de Ziektewet in werking trad.
De Bank heeft de administratieve voorbereiding van de Invaliditeitswet uitgevoerd. Tevens ontwikkelde de Bank een cursus, waarbij personen werden opgeleid voor een leidinggevende functie bij de Raden van Arbeid. Ambtenaren van de Bank traden bij deze cursus als docent op. Vele ambtenaren van de Bank zijn op eigen verzoek naar de Raden overgestapt.
Met de uitbreiding van de taken van de Bank werd een afdeling opgericht, die belast was met de uitvoering van de Invaliditeitswet en de Ouderdomswet. De uitbreiding van werkzaamheden van de Bank had als gevolg dat de verschillende afdelingen van de Bank meer taken moesten vervullen en anders werden georganiseerd.
De Ongevallenwet 1901 werd in 1921 vervangen in de Ongevallenwet 1921. Deze wijziging had een grote invloed op de organisatie van de Bank. De Ongevallenverzekering werd niet meer uitsluitend gecentraliseerd uitgevoerd en verschillende werkzaamheden gingen over naar de Raden van Arbeid. De Bank kreeg te maken met een reorganisatie en veel personeel moest afvloeien. Een groot gedeelte van de ambtenaren ging in dienst bij de Raden van Arbeid en een kleiner aantal werd gedetacheerd door de Verzekeringsraad. De agenten die door de Raden werden overgenomen, werden in de buitendienst tewerkgesteld.
Naar aanleiding van de reorganisatie van de organisatie en de afdelingen van de Bank, werd ook de administratie herzien. Het streven was tevens een administratie, dat op de meest efficiënte wijze was georganiseerd. Hierbij speelde automatisering een belangrijke rol. Rond 1924 werd het 'Hollerith'-systeem ingevoerd, waarbij de machines voor diverse administratieve werkzaamheden werden gebruikt zoals het samenstellen van de statistieken.
Burgh, J.P.C. van der. Rijksverzekeringsbank 1901-1941. Gedenkboek opgedragen aan dr. H.L. van Duyl. Oud-voorzitter van het Bestuur der Rijksverzekeringsbank. Haarlem: H.D. Tjeenk Willink & Zoon NV, 1941. p 232-242.
Wet op de Rijksverzekeringsbank en de Raden van Arbeid 1933
De Wet op de Rijksverzekeringsbank en de Raden van Arbeid 1933
Staatsblad 1933, nr. 598.
kwam in de plaats van de Wet op de Rijksverzekeringsbank 1920 en de Radenwet 1919. Het doel van de wet was om de organisatie van openbare organen te vereenvoudigen en eenheid te brengen in de uitvoering bij de Raden en de Rijksverzekeringsbank, met handhaving van decentralisatie. Het bestuur van de Bank was verantwoording schuldig en rekenplichtig aan de Minister van Sociale Zaken
Staatsblad 1933, nr. 598.
.
Omdat de Raden van Arbeid een eigen bestuur hadden, leidde dit tot het ontbreken van eenheid in toepassing en administratie van de sociale verzekeringswetten. De Bank stond als beheerder van de fondsen machteloos tegenover opvattingen van de Raad die de fondsen konden schaden. De overheid mengde zich vaker dan de bedoeling was in de uitvoering van de verzekering bij tussen de verschillende Raden gerezen geschillen over de wetstoepassing. De Bank kreeg nu als centraal orgaan de bevoegdheid om de Raden bindende voorschriften over de algemene lijnen van het administratieve beleid en wetsinterpretatie te geven. Alle werkzaamheden die betrekking hadden op de uitvoering van de sociale verzekering werden aan de Raden van Arbeid opgedragen, tenzij klemmende redenen pleitten voor het centraal verrichten van administratieve handelingen. Ook moest de Bank haar goedkeuring geven aan de begroting van de Raden van Arbeid.
De Bank en de Raden bleven zelfstandige organen die naast elkaar bestonden. De Bank was het centrale verzekeringsorgaan en de Raden van Arbeid traden op als lokale uitvoeringsorganen onder leiding van de Bank. De Raden waren geen administratieve onderdelen van de Bank. Zij bleven voor de uitvoering van hun taak verantwoording aan de minister schuldig. De Verzekeringsraad die toezicht hield op de Raden van Arbeid werd opgeheven en de Raden werden onder toezicht gesteld van de Bank.
De Bank bleef onder toezicht van de Raad van Toezicht. De Raad van Toezicht kon naast het doen van voorstellen over het beheer van de Bank ook voorstellen aan de minister doen over wetstoepassing en uitvoeringsbesluiten van de Bank. Deze voorstellen konden ook gedaan worden aan het Bankbestuur. Volgde de Bank een door de Raad van Toezicht gedane voorstel niet op, dan gaf de Bank daarvan kennis aan de minister en aan de Raad met opgave van redenen.
De wetten die de Rijksverzekeringsbank en de Raden van Arbeid samen uitvoerden waren:
de Ongevallenwet (1921)
de Ouderdomswet/VOV (1919)
de Invaliditeitswet (1913/1919)
de Ziektewet (1913/1929)
Kinderbijslagwet (1939)
Noodwet Ouderdomsvoorziening (1947)
De Rijksverzekeringsbank krijgt als extra taak het uitvoeren van de Kinderbijslagwet voor Loontrekkenden (1939).
Interne organisatie
Als gevolg van de nieuwe controlerende taken van de Bank kregen afdelingen van de Bank nieuwe taken toebedeeld. Het houden van toezicht op de ontvangsten en uitgaven en de controle van de begrotingen van de Raden, met uitzondering van personeel, werden opgedragen aan de afdeling Boekhouding. Personeelszaken werden opgedragen aan de afdeling Secretarie en Algemene Zaken. De afdeling Ongevallenwetten was verantwoordelijk voor het opmaken van jaarverslagen van de stand der Ziekteverzekering.
Burgh, J.P.C. van der. Rijksverzekeringsbank 1901-1941. Gedenkboek opgedragen aan dr. H.L. van Duyl. Oud-voorzitter van het Bestuur der Rijksverzekeringsbank. Haarlem: H.D. Tjeenk Willink & Zoon NV, 1941. p 254.
Voor het toezicht op de inrichting van de administratie van de Raden, de toepassing en de uitvoering van de sociale verzekeringswetten en de binnen- en buitendienst van de Raden, werden de dienst Inspectie en een financiële comptabele controledienst of Accountantsdienst ingesteld. De dienst Inspectie bestond uit een binnen- en een buitendienst. Het land werd verdeeld in rayons of inspecties en aan het hoofd van een rayon stond een hoofdambtenaar of inspecteur. Deze ambtenaren waren bij de Verzekeringsraad werkzaam geweest. In de binnendienst van de Rijksverzekeringsbank werd voor het toezicht een Centraal Bureau gevormd. Dit Bureau was een administratief centraal punt en diende als schakel tussen binnen- en buitendienst van de Bank. Aan het hoofd van dit bureau stond tevens een inspecteur, die onder meer werd belast met het onderhouden van het contact tussen de Bank en de Inspectiedienst.
Burgh, J.P.C. van der. 1941. p 254-258.
De Accountantsdienst oefende financieel comptabel toezicht uit op de Raden. Het hoofd van de Accountantsdienst was tevens hoofd van Bankboekhouding. Om het Bankbestuur en het Bestuur van de Vereniging van Raden voor te lichten over financiële comptabele zaken, werd een permanente commissie, Financieel-comptabele Commissie (afgekort Fico) ingesteld.
In 1920 hebben de Raden van Arbeid de Vereniging van Raden opgericht, met als doel het behartigen van alle belangen waarbij de Raden betrokken zijn. De Vereniging trad op als adviescollege van de Raden en hield zich bezig met de administratieve voorbereiding van wetten. In contacten met andere organen zoals de Rijksverzekeringsbank trad zij als vertegenwoordigster van de Raden op. Uit: Uitgave van de Vereeniging van Raden van Arbeid. De groei van de sociale verzekering in Nederland. Amsterdam: 1970. p. 171.
Deze commissie had een gemengd karakter en het hoofd van de Accountantsdienst vertegenwoordigde de Bank.
Burgh, J.P.C. van der. 1941. p 259-261.
Wet op de Sociale Verzekeringsbank en de Raden van Arbeid 1956
De Wet op de Rijksverzekeringsbank en de Raden van Arbeid 1933 onderging in 1956 een belangrijke wijziging
Staatsblad 1956, nr. 297.
. De bestuursvorm en de naam van de Bank werden gewijzigd. Het bestuur van de Rijksverzekeringsbank werd opgedragen aan een tripartiet bestuur met werkgevers, werknemers en overheid. Hierdoor kwam het streven om de uitvoering van de sociale verzekeringen niet door de overheid te laten gebeuren, maar hierbij uit het maatschappelijke leven voortgekomen organen meer in te schakelen, tot uiting. Tot dusver had de inschakeling van maatschappelijke organisaties bij de uitvoering van de sociale verzekering zich beperkt tot het betrekken van het georganiseerde bedrijfsleven in de uitvoering van de arbeidersverzekeringen.
De Rijksverzekeringsbank werd opgeheven en de taken werden voortgezet door de Sociale Verzekeringsbank. De voorzitter van het bestuur werd benoemd uit de bestuursleden van de Bank en aangewezen door de minister. De Raden van Arbeid werden de bijkantoren van de Bank. De Sociale Verzekeringsbank werd gezien als een zelfstandige rechtspersoonlijkheid bezittend lichaam met een publiekrechtelijk karakter. Vanaf 1956 was het toezicht op de Sociale Verzekeringsbank opgedragen aan de Sociale Verzekeringsraad. Het bestuur van de Bank was rekenplichtig en verantwoording schuldig aan de Sociale Verzekeringsraad. Voor zover het uitgaven ten laste van het Rijk betreft was de Bank rekenplichtig en verantwoording verschuldigd aan de Minister van Sociale Zaken en Volksgezondheid.
Wetten
Ongevallenwet 1901/Ongevallenwet 1921/Land- en tuinbouwongevallenwet 1922
Op 1 juni 1901 trad de Ongevallenwet gedeeltelijk en op 1 februari 1903 volledig in werking.
Staatsblad 1901, nr. 1
De verantwoordelijke bewindspersoon voor de totstandkoming van de Ongevallenwet was ir. C.W. Lely. Voor de Ongevallenwet 1901 had een werkman, die een ongeval had gehad bij de uitoefening van werkzaamheden bij een verzekeringsplichtig bedrijf, recht op schadeloosstelling. Deze schadeloosstelling werd verleend door de Rijksverzekeringsbank en de Staat was aansprakelijk. Een getroffen arbeider kon in aanmerking komen voor geneeskundige en heelkundige behandeling en uitkeringen. De verzekering was verplicht en collectief en de middelen voor de dekking van de kosten werden opgebracht door de werkgevers. De werkgever had de keuze tussen premiebetaling aan de Bank, zelf dragen van het risico of risico-overdracht.
Burgh, J.P.C. van der. Rijksverzekeringsbank 1901-1941. Gedenkboek opgedragen aan dr. H.L. van Duyl. Oud-voorzitter van het Bestuur der Rijksverzekeringsbank. Haarlem: H.D. Tjeenk Willink & Zoon NV, 1941. p. 26-27
Bij dit stelsel van risico-overdracht besliste de Bank met betrekking tot alle ongevallen over het recht op schadeloosstellingen, ook als de werkgever zelf het risico droeg of aangesloten was bij een andere risicodrager dan de Bank. De Bank verzorgde tevens de uitbetalingen van alle schadeloosstellingen. Als de werkgever zelf het risico droeg of dit had overgedragen, vorderde de Bank de door haar betaalde schadeloosstellingen van die werkgever of risicodrager terug. De zelfrisicodragende werkgever betaalde geen premie, terwijl de bij een andere risicodrager aangesloten werkgever premie betaalde aan die risicodrager.
Uitgave van de Rijksverzekeringsbank. Vijf en zestig jaren sociale verzekering 1901-1966. Amsterdam. [1966]. p. 67.
De Ongevallenwet 1901 was alleen van toepassing op werknemers, die werkten bij gevaarlijke industriële ondernemingen.
Uitgave van de Rijksverzekeringsbank. [1966]. p.11
Hoewel de Ongevallenwet 1901 vele wijzigingen onderging, is de wet in haar grondbeginselen gelijk gebleven. In 1921 werd Ongevallenwet uitgebreid tot alle industriële bedrijven en grondig herzien
Ongevallenwet 1921. Staatsblad 1921. nr. 700
.
De ongevallenverzekeringen voor de land- en tuinbouwbedrijven en de zeevaartbedrijven werden in aparte wetten geregeld. De uitbreiding van de verplichte ongevallenverzekering voor landbouwbedrijven is geregeld in de Land- en tuinbouwongevallenwet 1922.
Staatsblad 1922, nr. 365
In 1915 kwam de Oorlogszeeongevallenwet tot stand, omdat zeeschepen en hun bemanning als gevolg van oorlogsomstandigheden aan gevaar blootstonden. De uitvoering van de wet was privaatrechtelijk geregeld. Men diende zich te verzekeren bij particuliere maatschappijen. Na de oorlog werd de wet gewijzigd in de Zeeongevallenwet waarbij de uitvoeringsorganisatie niet werd gewijzigd.
Uitgave van de Vereeniging van Raden van Arbeid. De groei van de sociale verzekering in Nederland. Amsterdam: 1970. p. 162
Invaliditeitswet (1919)
In 1913 trad de Invaliditeitswet gedeeltelijk en in 1919 volledig in werking.
Staatsblad 1913, nr. 205
Minister Talma was verantwoordelijk voor de Invaliditeitswet. Het doel van de Invaliditeitswet was om arbeiders, van wie het loon onder een bepaalde grens bleef en hun gezin te verzekeren tegen geldelijke gevolgen van invaliditeit, ouderdom en vroegtijdige dood van de kostwinner. Deze arbeider was verplicht zich te verzekeren bij een staatsinstelling, de Rijksverzekeringsbank. De Invaliditeitswet dekte het financiële risico van invaliditeit of ouderdom, waarbij ouderdom werd beschouwd als een vorm van invaliditeit